【裁判字號】    98,易,1005
【裁判日期】    981110
【裁判案由】    重利
【裁判全文】
臺灣高雄地方法院刑事判決              98年度易字第1005號
公  訴  人  臺灣高雄地方法院檢察署檢察官
被      告  乙○○
選任辯護人  李慶榮律師
            孫守濂律師
            許泓琮律師
上列被告因重利案件，經檢察官提起公訴（98年度偵字第16252
號），本院判決如下：
    主  文
乙○○乘他人急迫，貸以金錢，而取得與原本顯不相當之重利，
處有期徒刑參月，如易科罰金，以新臺幣貳仟元折算壹日，扣案
之名片壹盒、商業本票壹本、空白借據陸張，均沒收；又乘他人
急迫，貸以金錢，而取得與原本顯不相當之重利，處有期徒刑貳
月，如易科罰金，以新臺幣貳仟元折算壹日，扣案之同上名片壹
盒、商業本票壹本、空白借據陸張，均沒收。應執行有期徒刑肆
月，如易科罰金，以新臺幣貳仟元折算壹日，扣案之名片壹盒、
商業本票壹本、空白借據陸張，均沒收。
    事  實
一、乙○○在街道牆上張貼小額借款廣告，欲以借貸金錢之利息
    牟利，適甲○○因週轉不靈，在高雄市○○區街道上看見上
    開借款廣告後，於民國98年4 月21日15時前，撥打電話與乙
    ○○聯絡，乙○○得知甲○○因經濟狀況困窘且需款孔急，
    竟基於貸予他人金錢而藉以取得與原本顯不相當利息之重利
    犯意，乘甲○○需款急迫之際，表明可貸放款項新臺幣（下
    同）2 萬5,00 0元，利息以10日為1 期，每期4,500 元，於
    貸放款項時須預先扣除第1 期利息等情，甲○○因急迫而同
    意以上開計息方式借貸，並於同日15時許，相約在高雄市○
    ○區○○路上碰面，由甲○○向乙○○借款2 萬5,000 元，
    經扣除第1 期利息4,500 元後，實際取得2 萬500 元，甲○
    ○並同時簽立金額為2 萬5,000 元之本票（本票號碼：CH72
    6101號，發票日期：98年4 月21日）予乙○○收執，乙○○
    因此而收取與原本顯不相當之利息；另於翌（22）日15時許
    ，甲○○復需款孔急，再於上址向乙○○借款1 萬元，經扣
    除第1 期利息2,000 元後，實際取得8,000 元，甲○○亦同
    時簽立金額為1 萬元之本票（本票號碼：CH726102號，發票
    日期：98年4 月22日）予乙○○收執，乙○○因此而取得與
    原本顯不相當之利息。時隔10日後，因乙○○向甲○○催討
    上開借款之第2 期利息，甲○○無力支付，乙○○遂提出「
    陪睡」之要求，甲○○始報警處理，而於同年5 月6 日15時
    50分許，在高雄市前鎮區○○○路、光華路口查獲依約前往
    之乙○○，並扣得上開甲○○簽立之本票2 紙、乙○○所有
    供犯罪預備之用之名片1 盒、商業本票1 本及空白借據6 張
    。
二、案經甲○○訴由高雄市政府警察局前鎮分局報請臺灣高雄地
    方法院檢察署官偵查起訴。
    理  由
一、按被告以外之人於審判外之陳述，雖不符刑事訴訟法第159
    條之1 至第159 條之4 之規定，而經當事人於審判程序同意
    作為證據，法院審酌該言詞陳述或書面陳述作成時之情況，
    認為適當者，亦得為證據，刑事訴訟法第159 條之5 第1 項
    定有明文。本件檢察官、被告於本院審判程序時，就本判決
    所引用其他審判外之言詞或書面陳述，均明示同意有證據能
    力，本院審酌該具有傳聞證據性質之證據，其取得過程並無
    瑕疵，與待證事實具有關聯性，證明力非明顯過低，以之作
    為證據係屬適當，認俱得為證據。
二、訊據被告乙○○固坦承於上開時、地分別借款2 萬5,000 元
    及1 萬元予告訴人甲○○，並於借款時，分別扣除約定之利
    息，即4,500 元及2,000 元，而告訴人亦同時簽立上揭2 張
    本票予被告收執等事實，惟矢口否認有乘他人急迫而貸以金
    錢之重利罪犯行，辯稱：告訴人打電話向伊表示要借錢時，
    伊即問她錢的用途，有無向別人借過，另利息部分如何計算
    亦有告知，而伊向她表示「陪睡」係開玩笑之性質，並無恐
    嚇的意思。其辯護人則以：告訴人自承借款係為了購買美容
    產品，顯然係在審慎評估後，以其生意賺錢可負擔利息之情
    形下，始為借款，自無急迫性可言；況且告訴人迄今未給付
    任何利息予被告，根本毫無損害，所謂預扣利息，充其量僅
    為重利借貸契約之約定，於告訴人有依約還款時，被告方有
    實際上取得重利之事實，是被告之行為應屬不罰之未遂云云
    。
三、經查：
  (一)被告於上揭時、地分別借貸2 萬5,000 元及1 萬元予告訴人
    甲○○，並於交付借款金額時，先扣除約定之利息，即以10
    日為1 期，分別為4,500 元及2,000 元，告訴人實際取得之
    金額為2 萬500 元及8,000 元，而告訴人於取得上開金額之
    同時，並簽立上揭之2 張本票予被告收執等情，業據證人即
    告訴人甲○○於警詢時、偵查中及本院審理中證述綦詳（警
    卷第5 頁至第8 頁，偵卷第13頁至第15頁，本院卷第15頁背
    面第20行、第16頁第25行、第31行），復為被告所不爭，並
    有扣押筆錄、扣押物品目錄表及扣案之上開2 張本票（警卷
    第12頁至第18頁）在卷可稽，是依被告所述之計息及還款方
    式計算，包含預扣之第1 期利息4,500 元、2,000 元在內，
    本件2 次借款之週年利率分別為657%〔即（4500/25,000 ）
    ÷10×365 ×100=657%〕及730%〔即（2,000/10,000）÷10
    ×365 ×100=730%〕，此等高額利率，不僅與民法第203 條
    所定之週年利率5 ％之法定利率，及同法第205 條所定之最
    高利率週年利率20％之限制，相距甚大，且依目前社會經濟
    情況，金融機構除少數貸款（如信用卡、現金卡等無擔保之
    短期、小額授信）利率高於10% 外，多數貸款利率均在10%
    以下等公眾週知之現今經濟狀況及金融市場動態等情狀相較
    ，被告所收取之利息，顯較一般債務之利息有特殊之超額，
    是縱依被告乙○○所供述，借錢予告訴人時有問她錢的用途
    ，有無向別人借過，另利息部分如何計算亦有告知云云，亦
    難解其約定收取重利之事實，是被告猶執前詞予以爭辯，並
    不足採。從而，被告貸與告訴人上開之金額，取得與原本顯
    有不相當之重利事實，應堪認定。
  (二)按民間高利借貸每有於借貸之初支付本金時，先扣除利息者
    ，則應認貸款之人已取得利息。最高法院82年台上字第5834
    號判決意旨可參。又支票為有價證券，貸與人既取得借用人
    簽付利息所交付之支票，即屬已取得重利，縱支票嗣未兌現
    ，亦應成立重利罪，復有臺灣高等法院暨所屬法院73年度法
    律座談會刑事類第41號彙編意旨供參。查本件告訴人與被告
    間合意貸款金額係分別為2 萬5,000 元及1 萬元，惟被告所
    取得之金額則為2 萬500 元及8, 000元，亦即告訴人取得之
    金額，實已先遭被告扣除第1 期之利息，雖告訴人於取得上
    開金額後，即因經濟壓力而無法給付第2 期後之利息，然告
    訴人實際借貸之金額，即已包括第1 期之利息，且亦簽發本
    票2 張予被告收執以供擔保，揆諸前揭說明，被告應已取得
    利息一節，即堪認定，是被告之辯護人所稱預扣利息，充其
    量僅為重利借貸契約之約定，於告訴人有依約還款時，被告
    方有實際上取得重利之事實云云，洵屬無據。
  (三)按刑法第344 條規定，重利罪乃以乘他人急迫、輕率或無經
    驗貸以金錢或其他物品，而取得與原本顯不相當之重利為其
    構成要件，所謂急迫，係指緊急迫切需要金錢或其他物品以
    運用而言。本件告訴人係因做生意，急需金錢購買相關美容
    產品，不得已而向被告借款等情，已據證人即告訴人甲○○
    證述在卷（本院卷第16頁），徵諸常情，被告上開貸放之利
    息，顯較一般銀行貸款或民間貸款之利息，超出甚多，若非
    迫於急需，借貸無門，殆無向私人借款，而背負重利債務之
    必要。是被告之辯護人陳稱告訴人係在審慎評估後，以其生
    意賺錢可負擔利息之情形下，始為借款，自無急迫性云云，
    亦屬無據。
  (四)綜上，被告貸與告訴人上開金額時，因告訴人已向其陳述，
    因經營生意經濟狀況困窘且需款孔急，被告於知悉之情形下
    ，仍乘告訴人此急迫之際，而貸與並收取與原本顯不相當之
    重利，本件事證明確，被告前揭犯行洵堪認定，應依法論罪
    科刑。
四、核被告乙○○所為，係犯刑法第344 條之重利罪。其先後2
    次借款予甲○○並收取重利之犯行，行為各異，犯意互殊，
    應予分論併罰。爰審酌被告貪圖不法利益，竟乘告訴人急迫
    之際，分別貸予2 萬5,000 元、1 萬元，並收取4,500 元、
    2,000 元之高額利息，嚴重破壞金融秩序，實屬可議，暨其
    犯罪動機、手段與所造成之危害等一切情狀，分別量處如主
    文所示之刑，並考量被告之職業、經濟能力，分別諭知易科
    罰金折算標準，並定應執行之刑，暨易科罰金之折算標準，
    以示懲儆。至告訴人所簽發之本票2 張（本票號碼：CH7261
    01號、發票日期：98年4 月21日、金額2 萬5,000 元；本票
    號碼：CH726102號、發票日期：98年4 月22日、金額1 萬元
    ），係供清償借款本息擔保之用，如告訴人嗣後清償借款本
    息，被告仍須將該票據分別返還於告訴人，自難認係被告所
    有，且為犯罪所得之物或犯罪所生之物（最高法院92年度台
    上字第2933號判決意旨參照），故均不為沒收之諭知。另扣
    案之被告名片1 盒、商業本票1 本及空白借據6 張，係被告
    提出供警察查扣，並經被告於扣押物品目錄表上之所有人欄
    簽名屬實（警卷第15頁），因上開名片上印有各式信用貸款
    等字樣，且商業本票及空白借據，應為借貸時予借用人填載
    供擔保之用，均與本件之重利犯行有關，應為被告預備供其
    犯罪所用之物，爰依刑法第38條第1 項第2 款之規定，併予
    宣告沒收之。另公訴人雖就被告上開2 犯行，各具體求處有
    期徒刑7 月，然本院衡酌上情，認量處上開刑度，已足懲戒
    被告之犯行，是認檢察官求處刑期尚屬過重。另證人即告訴
    人甲○○證述伊有向地下錢莊借貸之經驗，且經評估後始向
    被告借貸等語明確（本院卷第15頁第12行、第14頁第30行）
    ，自難認證人甲○○於借款時有何輕率或無經驗之情事，附
    此敘明。至被告向證人甲○○提出「陪睡」之要求，與本案
    重利罪之犯罪事實並無相關，亦不涉及重利罪構成要件之判
    斷，惟是否涉及恐嚇危害安全罪嫌，應由檢察官另為適法之
    處理。
據上論斷，應依刑事訴訟法第299 條第1 項前段，刑法第344 條
、第41條第1 項前段、第8 項、第38條第1 項第2 款、第51條第
5 款、第9 款，刑法施行法第1 條之1 第1 項、第2 項前段，判
決如主文。
本案經檢察官黃子宜到庭執行職務。
中    華    民    國    98    年    11    月    10    日
                  刑事第十二庭  審判長法  官  黃建榮
                                      法  官  楊珮瑛
                                      法  官  林勳煜
以上正本證明與原本無異。
如不服本判決應於收受判決後10日內向本院提出上訴書狀，並應
敘述具體理由。其未敘述上訴理由者，應於上訴期間屆滿後20日
內向本院補提理由書(均須按他造當事人之人數附繕本)「切勿逕
送上級法院」。
中    華    民    國    98    年    11    月    10    日
                                書記官  莊正彬
附錄本判決論罪科刑法條：
中華民國刑法第344 條（重利罪）
乘他人急迫、輕率或無經驗貸以金錢或其他物品，而取得與原本
顯不相當之重利者，處1 年以下有期徒刑、拘役或科或併科1 千
元以下罰金。

司法院資訊處製作；財團法人民間司法改革基金會備份。
